臺灣基隆地方法院民事判決
原　　　告　丁○○
訴訟代理人　謝錫福律師
被　　　告　乙○○
訴訟代理人　李淑寶律師
上列當事人間第三人異議之訴事件，本院於民國96年4月3日言詞
辯論終結，判決如下：
    主  文
被告因本院九十五年度執全字第一二五五號與債務人鑫利環保有
限公司間假扣押執行事件，對如附表所示之動產不得為強制執行
。
訴訟費用由被告負擔。
    事實及理由
一、原告主張：原告於民國95年9月7日與訴外人鑫利環保有限公
    司（下稱鑫利公司）簽立買賣契約（下稱系爭買賣契約），
    以新臺幣（下同）50萬元購買該公司所有之挖土機1 輛及堆
    高機4 輛，原告以占有改定之方式取得所有權，因挖土機及
    堆高機非如一般車輛須在監理機關辦理登記，故未辦理過戶
    ，且因鑫利公司需要使用前開車輛，原告遂將前開車輛租借
    予鑫利公司，鑫利公司卻未依約定期限返還車輛，不料被告
    誤以為前開車輛中如附表所示之1輛挖土機及2輛堆高機（下
    稱系爭車輛）為鑫利公司所有而聲請本院以95年度執全字第
    1255號假扣押執行，為此依強制執行法第15條規定，請求判
    決如主文第1項所示。
二、被告則以：
  (一)本院民事執行處於95年10月27日依被告之聲請前往債務人鑫
    利公司位於基隆市○○路11之10號之貯存地點實施查封，當
    時鑫利公司代理人丙○○表示可以查封系爭車輛，此有執行
    法官、書記官及執達員在場聽聞，鑫利公司並未抗辯系爭車
    輛已經出賣，復指示可為查封之標的物，另依證人丙○○之
    證詞可知原告給付之50萬元係借款，並非買賣價金，並交付
    1個月租金5萬元與原告，亦與切結書記載不符，且買賣標的
    物並非4台堆高機，而是3台堆高機，而原告於租借延展確認
    切結書記載租借與鑫利公司之車輛包括挖土機1輛、堆高機4
    輛，但查封當日現場只有挖土機1輛及堆高機2輛，並無另 2
    輛堆高機，況原告就該買賣標的物只有拍照，依買賣契約實
    無從證明鑫利公司有將系爭車輛交付原告之事實，足認原告
    所提買賣契約書及租借延展確認切結書顯係與鑫利公司事後
    臨訟製作，不能證明原告與鑫利公司間確有買賣系爭車輛之
    契約存在。
  (二)原告固提出華南銀行存款憑條50萬元作為買賣價金之證明，
    惟原告所提系爭買賣契約載明：「經雙方議定總售價款為新
    臺幣伍拾萬元整，並於立契約時乙方一次付清」，既約定立
    約當時一次付清，原告何須多此一舉再到銀行存款，且系爭
    挖土機每輛市價在40萬元以上，堆高機每輛市價在10萬元以
    上，則該買賣契約標的物市價至少在80萬元以上，鑫利公司
    卻以50萬元之低價出售原告後，再向原告租借並支付1 個月
    45,000元之租金與原告，顯不合理，是上開華南銀行存款憑
    條實不足證原告與鑫利公司間有買賣之事實，系爭車輛應屬
    債務人鑫利公司所有，被告依法聲請查封系爭車輛，並無違
    誤，為此聲明駁回原告之訴。
三、原告主張被告對訴外人鑫利公司之財產向本院聲請假扣押強
    制執行，經本院以95年度執全字第1255號假扣押執行事件於
    95年10月27日就系爭車輛實施查封強制執行程序之事實，為
    被告所不爭執，且經本院調閱上開執行卷宗核閱，並於96年
    3月9日在現場勘驗無誤，自堪信為真實。至於原告主張系爭
    車輛為其向訴外人鑫利公司所購買等語，則為被告所否認，
    辯稱該買賣契約係事後製作云云，經查：
  (一)訴外人鑫利公司於查封前即95年9月7日將系爭車輛出賣與原
    告，業據原告提出買賣契約書、華南商業銀行全行通收存款
    憑條影本各1 件為證，上開買賣契約書約定：「一、甲方（
    即鑫利公司）以所有挖土機1輛及堆高機4輛自願讓售予乙方
    （即原告）為業。二、經雙方議定總售價款為新台幣伍拾萬
    元，並於立契約時乙方一次付清。三、立約當日，甲方應將
    該車全部機件交與乙方，倘若未來該任一重機具有發生來歷
    不明或產權糾葛情事，概由甲方負全責，不得刁難或藉故推
    辭……。」，契約書上並有鑫利公司名義負責人甲○○及實
    際負責人丙○○（即甲○○之母）簽名蓋章，是該契約已明
    確約定買賣標的包含系爭車輛在內之1輛挖土機及4輛堆高機
    ，且原告在95年9月7日契約訂立當日已將總價金50萬元存入
    鑫利公司設於華南商業銀行之帳戶，亦有華南商業銀行全行
    通收存款憑條在卷可稽，足認原告與鑫利公司確有於查封前
    買賣包含系爭車輛在內之5 輛車輛之事實。被告雖辯稱原告
    與鑫利公司既約定立約當時一次付清，原告何須多此一舉再
    到銀行存款，然買賣價金之給付方式本由契約雙方自行決定
    ，且大額之現金給付恐有偽鈔問題，經由金融機構之存匯款
    自屬有保障，原告給付價金之方式並無違反常情之處。
  (二)證人丙○○於本院96年3月9日勘驗時證述鑫利公司因向原告
    借款50萬元而簽訂系爭買賣契約，如果未依約還款即以3 台
    堆高機與1台挖土機抵債，原告並於95年7、8、9月間給付50
    萬元等語，堪認鑫利公司確有與原告簽訂系爭買賣契約，原
    告並已交付價金之事實。又丙○○證稱：「因為我錢沒有還
    他，所以這些堆高機借公司使用，每月租金50,000元」、「
    我先向他借500,000元，第1個月有先給他50,000元租金」、
    「我是先向原告借錢，後來法院才來封」等語，證人丙○○
    對於鑫利公司與原告間之法律關係究係買賣、租賃或借貸，
    陳述前後不一，審酌一般民眾對於法律用語未必瞭解，則於
    契約有明確約定時，自應以契約文義明確之記載為準，尚難
    以證人丙○○口頭模糊不清之用語推翻契約之明文記載。至
    於證人丙○○陳稱之買賣標的物數量雖與契約記載不同，然
    證人丙○○於何時收取買賣價金亦記憶不清，則其證述之買
    賣標的物數量略有出入，應屬可能之事，自不能因此認定系
    爭買賣契約為原告事後所製作。
  (三)被告雖辯稱鑫利公司之實際負責人丙○○於95年10月27日本
    院執行處書記官實施查封時表示可以查封系爭車輛，但丙○
    ○於96年3月9日證稱：「（問：法院執行處來執行查封時，
    有無告知已出賣之事？）我是先向原告借錢，後來法院才來
    封，但是因當時我手上沒有資料，所以忘記告訴法院上開情
    事。」等語，且系爭車輛已經出賣給原告，原告亦確有支付
    買賣價金給鑫利公司等情，已如前述，故丙○○於本院執行
    處執行查封時雖未將系爭車輛已售予原告之事實告知執行法
    院，僅涉及其是否於執行法院書記官訊問時為虛偽陳述之問
    題，並非即得遽以推認原告與鑫利公司間之買賣關係為虛偽
    不實。
  (四)被告又辯稱系爭車輛之市價約一百三、四十萬元，鑫利公司
    連同另2 輛堆高機竟以50萬元低價出售原告，再向原告租借
    並支付1 個月45,000元之租金，顯不合理，且系爭車輛為鑫
    利公司謀生工具，不可能售予原告云云。惟買賣價金之多寡
    ，涉及市場供需、標的物之品質、買賣雙方之資力及其他特
    殊情形（如出賣人需款恐急而出清貨品，其價金自隨之降低
    ）等條件，自非得一概而論，參酌鑫利公司因積欠被告貨款
    956,500 元，經被告聲請假扣押，且鑫利公司實際負責人丙
    ○○於95年10月底至鄉下避債，並被其債權人借走鑫利公司
    已出賣與原告之其中1 台堆高機，迄未返還等情，顯見鑫利
    公司已陷於週轉困境，則鑫利公司將有價值之財產以較低之
    價格出賣與原告，並無違反常情。
  (五)另被告辯稱證人丙○○證稱交付1個月租金5萬元與原告，與
    切結書記載不符，且查封當日現場只有挖土機1輛及堆高機2
    輛，並無另2 輛堆高機，租借延展確認切結書應是事後製作
    云云。依鑫利公司出具之租借延展確認切結書所記載，原告
    買受系爭車輛及另2 輛堆高機後，因鑫利公司當時需要使用
    ，故向原告租用1個月，約定租金45,000元，鑫利公司應在9
    5年10月7日自動返還原告，但鑫利公司屆期未返還系爭車輛
    及另2 輛堆高機，原告遂於95年10月16日、95年10月20日分
    別以存證信函催告鑫利公司之負責人甲○○返還，並於95年
    10月26日由鑫利公司簽立租借延展確認切結書，將借用日期
    延至95年10月31日，此有基隆七堵郵局95年10月16日第 155
    號存證信函及95年10月20日第 156號存證信函、掛號郵件收
    件回執、租借延展確認切結書等件影本在卷可憑，鑫利公司
    如未向原告租借系爭車輛及另2 輛堆高機，而係事後再製作
    租借延展確認切結書，原告應不會在鑫利公司未於95年10月
    7日返還系爭車輛及另2輛堆高機時，寄發存證信函催告鑫利
    公司返還，足見鑫利公司確有向原告租借系爭車輛及另2 輛
    堆高機。雖證人丙○○關於鑫利公司租借系爭車輛及另 2輛
    堆高機之借用期及租金金額證稱：「…堆高機借公司使用，
    每月租金50,000元。」、「（問：當時有無約定借多久？）
    沒有約定。」、「（問：租金50,000元如何給付原告？）到
    現在我只給了1 個月，是拿現金到他的店裡。」等語，核與
    上開存證信函及租借延展確認切結書之記載不同，然證人丙
    ○○連收取買賣價金之時間亦記憶不清，已如前述，且鑫利
    公司實際使用系爭車輛及另2輛堆高機之時間不只1個月，原
    告主張鑫利公司從使用系爭車輛及另2 輛堆高機迄今只付了
    租金5 萬元，證人丙○○關於租用期及租金金額之陳述內容
    不完全等語，尚屬合理。又堆高機既屬動產，即未必均固定
    在鑫利公司之工作處所，且依證人丙○○證述，鑫利公司之
    債權人並非僅有被告，其他債權人將出賣與原告之其中1 輛
    堆高機借走，迄未返還等情，則另2 輛堆高機在查封時未在
    現場，自屬當然，被告以證人丙○○證稱之租金與切結書之
    記載不符，及查封當時另2 輛堆高機不在現場，抗辯系爭延
    展確認切結書係事後製作，即屬無據。
  (六)再按讓與動產物權，而讓與人仍繼續占有動產者，讓與人與
    受讓人間，得訂立契約，使受讓人因此取得間接占有，以代
    交付，民法第761條第2項定有明文。是若於讓與後，讓與人
    仍繼續占有其動產者，讓與人與受讓人得訂立契約，使生受
    讓人應取得間接占有之法律關係（例如另結租賃借貸契約是
    也）以代交付（見民法第761條第2項立法理由）。原告主張
    鑫利公司於95年9月7日簽約後連同系爭車輛及另2 輛堆高機
    點交予原告，其已取得所有權之事實，經證人丙○○證述：
    「（問：有無點交機具給原告？）他有來拍照。」，原告與
    鑫利公司並就買賣標的物口頭訂立租賃契約，約定鑫利公司
    得再使用1 個月，租金45,000元，有鑫利公司名義負責人甲
    ○○及實際經營者丙○○事後書立之租借延展確認切結書可
    證明，足見鑫利公司已在95年9月7日簽訂買賣契約時以占有
    改定之方式將買賣標的物交付原告，依上開說明，系爭車輛
    之所有權於簽訂買賣契約時已經讓與原告，而非屬鑫利公司
    所有。
  (七)綜上所述，原告主張其與鑫利公司間就系爭車輛確有買賣及
    出租行為，系爭車輛為其所有之事實，堪信為真實。
四、按第三人就執行標的物有足以排除強制執行之權利者，得於
    強制執行程序終結前，向執行法院對債權人提起異議之訴，
    強制執行法第15條前段定有明文。而所謂就執行標的物有足
    以排除強制執行之權利者，係指對於執行標的物有所有權、
    典權、留置權、質權存在情形之一者而言（最高法院44年台
    上字第721 號判例意旨參照）。本件被告聲請假扣押執行如
    附表所示之系爭車輛為原告所有，已如前述，被告以對鑫利
    公司之債權聲請本院以95年度執全字第1225號對原告所有之
    系爭車輛為假扣押強制執行，即有未合。從而原告依上前揭
    規定提起第三人異議之訴，為有理由，應予准許。
五、本件事證已經明確，兩造其餘攻擊防禦方法及未經援用之證
    據，經本院逐一審酌後，認與判決結果不生影響，爰不一一
    論列，附此敘明。
六、結論：原告之訴為有理由，依民事訴訟法第78條，判決如主
    文。
中　　華　　民　　國　　96　　年　　4 　　月　　24　　日
　　              基隆簡易庭法　官　陳湘琳
以上正本係照原本作成。
對於本件判決如有不服，應於收受送達後20日內向本院提出上訴
書狀，上訴於本院合議庭。
中　　華　　民　　國　　96　　年　　4 　　月　　24　　日
                            書記官　王佩珠
┌───────────────────────────────┐
│附表：　　　　　　　　　　　　　　　                          │
├─┬──────────┬───┬───┬──────────┤
│編│物　　品　　名　　稱│數　量│單  位│ 物  品  所  在  地 │
│號│                 　 │      │      │        　          │
├─┼──────────┼───┼───┼──────────┤
│一│堆高機（TCM）       │壹　　│輛　　│基隆市○○區○○路11│
│  │                    │      │      │之10號              │
├─┼──────────┼───┼───┼──────────┤
│二│堆高機（KOMATSU）   │壹　　│輛　　│同上                │
├─┼──────────┼───┼───┼──────────┤
│三│挖土機（SUMITOMO）  │壹　　│輛　　│同上　　　        　│
│  │280                 │      │      │                    │
└─┴──────────┴───┴───┴──────────┘
